臺灣高雄地方法院民事判決　　　　　　　93年度訴字第2709號
原　　　告　乙○○
訴訟代理人　甲○○
被　　　告　丙○○
兼訴訟代理人丁○○
當事人間分割共有物事件，本院於民國94年4月15日言詞辯論終
結，判決如下：
  主  文
被告應協同原告就坐落高雄縣梓官鄉○○○段五二七之四地號、
地目旱、面積三０五九平方公尺土地，辦理更正登記為面積二九
九０平方公尺。
兩造共有前項土地，其分割方法為：如附圖所示甲部分面積一四
九五平方公尺，分歸原告取得；如附圖所示乙部分面積一四九五
平方公尺，分歸被告丙○○、丁○○取得，並按其應有部分各二
分之一之比例，繼續保持共有。
訴訟費用由被告丙○○、丁○○各負擔四分之一，餘由原告負擔
。
  事實及理由
一、按訴狀送達後，原告不得將原訴變更或追加他訴，但被告同
    意者，不在此限，民事訴訟法第255 條第1 項第1 款定有明
    文。本件原告起訴時，僅請求分割如主文第1 項所示之兩造
    共有土地，嗣於訴狀送達後，追加請求被告應就系爭土地辦
    理面積之更正登記，業經被告同意（見本院94年3 月11日準
    備程序筆錄），依法自應准許之，先予敘明。
二、原告主張：兩造共有之坐落高雄縣梓官鄉○○○段527-4 地
    號、地目旱、原登記面積為3,059 平方公尺土地（下稱系爭
    土地），伊應有部分為二分之一，被告丙○○、丁○○應有
    部分各為四分之一，兩造就系爭土地並無不分割之約定，亦
    無依使用目的不能分割之情形，然雙方無法協議分割；又系
    爭土地經地政機關測量結果，實際面積為2,990 平方公尺，
    依法應辦理更正登記，為此提起本訴等語。並聲明求為命被
    告辦理更正面積登記及如主文所示分割方法之判決。
三、被告陳稱：伊等均同意按原告之分割方案分割，並協同辦理
    面積更正登記等語。
四、按分割共有物乃為消滅物之共有狀態，以利土地之融通及增
    進經濟效益，是除非因物之使用目的不能分割，或契約訂有
    不分割之期限，否則各共有人得隨時請求分割共有物，此觀
    諸民法第823 條第1 項規定自明。原告主張系爭土地為兩造
    所共有，原告與被告之應有部分均如上述，且系爭土地並無
    不為分割之約定，亦無依物之使用目的不能分割之情形，惟
    無法達成分割協議等情，業據其提出土地登記謄本、地籍圖
    謄本為證並為被告所不爭執，堪信為真實，是原告本於系爭
    土地共有人之地位訴請裁判分割，即屬有據。
五、次按定共有物之分割方法，應由法院依民法第824 條規定，
    以原物分配於各共有人，或變賣共有物，以價金分配於各共
    有人，以原物為分配時，如共有人中有不能按其應有部分受
    分配者，得以金錢補償之。另分割方法，法院除可自由裁量
    ，亦應參酌當事人之聲明、共有物之性質、使用現況、價格
    、經濟效用及全體共有人之利益等因素，而為適當之分配，
    要以維持全體共有人之公平為標準。再如部分共有人於分割
    後仍願維持共有關係，自得允其就分得部分繼續保持共有。
    經查：系爭土地略呈東西狹長狀，北側有原告搭建之未辦保
    存登記建物三棟及鐵棚架，供原告居住、使用，南側則有被
    告搭蓋之磚造平房一間及鋼骨鐵棚，供被告設立私人廟宇使
    用，東側為出入口，面臨兩線道之馬路，西側則與他人土地
    相鄰等情，為兩造所不爭，並經本院會同高雄縣岡山地政事
    務所人員履勘現場查明屬實，製有勘驗筆錄、複丈成果圖及
    現場照片等附卷可稽（本院卷11、45、46、52頁）；又系爭
    土地原登記面積為3,059 平方公尺，經地政機關測量結果，
    實際面積為2,990 平方公尺，亦有前開土地複丈成果圖可按
    ，復為被告所不爭執。而原告主張以系爭土地上現有建物及
    占有使用狀況為分割，被告對此亦無異議，且陳明於分割後
    願意應其應有部分之比例繼續保持共有，是本院審酌兩造當
    事人之分割意願、系爭土地之使用現狀、土地格局之方整性
    、通行有無障礙、經濟效益等情狀，認依附圖所示之分割方
    法，即如附圖所示甲部分面積1,495 平方公尺，分歸原告取
    得；如附圖所示乙部分面積1,495 平方公尺，分歸被告丙○
    ○、丁○○取得，並按其應有部分各1/2 之比例繼續保持共
    有，為最適當、公允之分割方法。
六、綜上所述，原告本於共有人之地位，請求被告就系爭土地協
    同辦理面積更正登記，並予以分割，洵屬有據，爰予准許，
    其分割方法如主文第1 項所示。
七、結論：原告之訴為有理由，依民事訴訟法第80條之1 、第85
    條第1 項，判決如主文。
中　　華　　民　　國　　94　　年　　4 　　月　　22　　日
              民事第一庭  審判長法  官 甯馨
                                法　官 盧怡秀
                                法　官 林韋岑
正本係照原本作成。
如不服本判決，應於送達後20日內，向本院提出上訴狀並表明上
訴理由，如於本判決宣示後送達前提起上訴者，應於判決送達後
10日內補提上訴理由書（須附繕本）。
中　　華　　民　　國　　94　　年　　4 　　月　　22　　日
                                書記官 何明昌
